【裁判字號】    93,訴,3709
【裁判日期】    950209
【裁判案由】    贈與稅
【裁判全文】
臺北高等行政法院判決
                                     93年度訴字第03709號
                              .
原      告  甲○○
訴訟代理人  林順益  律師
被      告  財政部臺北市國稅局
代  表  人  張盛和（局長）住同上
訴訟代理人  丁○○
上列當事人間因贈與稅事件，原告不服財政部中華民國93年9月
台財訴字第09300184290號訴願決定，提起行政訴訟。本院判決
如下：
    主  文
原告之訴駁回。
訴訟費用由原告負擔。
    事  實
一、事實概要：
    緣原告於民國（下同）88年3月30日將登記於曾慶倉名義下
    坐落於台北市○○○路○段267號7樓之3暨台北市○○路○段
    229巷10號之土地及房屋無償贈與乙○○○，漏未申報贈與
    稅，經財政部賦稅署查獲，乃函移被告機關審理，被告機關
    初查核定原告88年度贈與總額新臺幣（下同）8,509,654元
    ，贈與淨額7,509,654元，補徵稅額1,042,606元，並依遺產
    及贈與稅法第44條規定，按所漏稅額處1倍之罰鍰1,042,606
    元。原告不服，申請復查，未獲變更，提起訴願遭決定駁回
    ，遂提起本件行政訴訟。
二、兩造聲明：
    (一)原告聲明求為判決：1.訴願決定、復查決定及原處分均撤
                          銷。
                        2.訴訟費用由被告負擔。
    (二)被告聲明求為判決：1.駁回原告之訴。
                        2.訴訟費用由原告負擔。
三、兩造之爭點：被告機關以原告將系爭房屋及土地無償贈與乙
    ○○○，漏未申報贈與稅，補徵稅額1,042,606元，並依遺
    產及贈與稅法第44條規定，按所漏稅額處1倍之罰鍰1,042,
    606元，是否適法？
    (一)原告主張之理由：
      1.遺產及贈與稅法第4條第2項：「本法稱贈與，指財產所
        有人以自己之財產無償給予他人，經他人允受而生效力
        之行為。」，已界定課徵贈與稅構成贈與行為之要件。
      2.被告之處分，原已明知繫案而系爭之房屋與土地，自85
        年間，已由原告移轉登記為案外人曾慶倉所有。被告補
        徵贈與稅之時點，原告已非系爭房屋與土地財產所有權
        人，原告自始無以「自己之財產無償給予」乙○○○之
        事實。
      3.訴願決定所持理由關於贈與稅本稅部分第3節斷稱：「
        本案系爭不動產雖以『曾慶倉之名義登記，惟實際所
        有權人應為訴願人。』又陳君於本部賦稅署調報告之談
        話筆錄稱：其與甲○○君只是朋友，曾君為何將系爭房
        地過戶給他，其並不知情。」一節，亦說明系爭不動產
        之房屋與土地，明知係登記為曾慶倉君自己名義，即是
        該房地所有權人，所稱：「惟實際所有權人應為訴願人
        （即原告）」，應屬於法無據，而被告以推定系爭房屋
        及土地實際所有權人屬於原告，乃屬於未經法律授權之
        行政裁量，亦即逾越法律授權之裁量，已涉及濫用權力
        之行政處分。應以違法論；次查系爭房屋與土地所有權
        人屬於案外人曾慶倉君所有，一經產權登記，其為唯一
        權利義務之主體，且受不動產登記法規之保護，被告竟
        否定土地所有權人依法登記之權利與義務，無端移花接
        木而節外生枝，炮製「實際所有權人『應』為原告」之
        行政行為，難謂其係合法之處分。
      4.再據前述訴願決定理由引述乙○○○談話筆錄證述：「
        …曾君為何將系爭房地過戶給他，其並不知情」一節，
        乙○○○並未明指曾君即原告，而且談話筆錄亦曾未指
        涉「曾君」究係原告抑指曾慶倉君，已足可說明原告並
        未以「自己之財產無償給予他人」，而乙○○○君既係
        陳明「其並不知情」，即自始未有「允受」之行為，可
        以反證原告與乙○○○君之間並無贈與行為。
      5.原告自85年初因案繫獄服刑2年，原先為保護個人財產
        安全，於85年間即其後繫案而系爭之前，將原屬原告自
        己所有房屋與土地移轉登記為堂兄弟即案外人曾慶倉；
        並另於85年4月10日與乙○○○訂立不動產委任信託登
        記契約書，將系爭房屋與土地委任信託登記，訂定委託
        權利範圍（參見契約書影本），並另於同年5月10日由
        乙○○○書立信託登記書存證（參見登記書影本）；至
        原告與乙○○○之間信託關係，且並無約定以第三人為
        受益人之條款，符合現行遺產及贈與稅法第5條之2所定
        不課徵贈與稅之條件。
      6.原告在服刑期滿後，發現原告原先在85年間移轉登記為
        曾慶倉名下之系爭房屋與土地，明顯有以系爭房屋與土
        地已登記為自己之所有權人名義之便，意圖暗自處分甚
        至侵佔該宗系爭房屋與土地，原告遂依照與乙○○○之
        間委任信託登記契約關係，於88年3月30日實行委任信
        託登記契約，將系爭房屋與土地移轉登記為乙○○○名
        下。乙○○○在財政部賦稅署談話筆錄證述「其並不知
        情」，應係對事實經過陳述不夠完整所致，謹舉前述證
        物釐清實情。
      7.有關隨科罰鍰1,024,606元部分，如前述各節所陳，原
        處分認定原告與乙○○○之間贈與行為並未發生，原處
        分以裁量方式，認定原告為系爭房地實際所有人，作為
        課徵贈與稅納稅人，並據以裁處罰鍰，顯有過當。謹請
        併予撤銷。
      8.被告於庭審言詞抗辯所陳各節，原告提示補充理由及事
        證，作為回應：
        (1)案外人曾慶倉名下房地於88年4月16日以「買賣」原
          因移轉過戶予另一案外人乙○○○，並無給付買賣價
          金，確係事實；查原繫案房地登記為曾慶倉之期日，
          發生於85年1月24日，亦係以「買賣」為移轉登記之
          原因。再於88年4月16日以相同原因移轉登記為陳詹
          秋曉名下，全部事實依序登記於地政機關登記簿。
        (2)繫案房地附有抵押權利義務關係：
          文山區○○段○○段0000-0000地號
            (甲)土地部分：自76年12月30日至106年12月29日，
              設定抵押權，權利人為台北市第三信用合作社，
              權利價值限額3,600,000元。債務人及設定義務
              人均為甲○○即原告。
            (乙)房地部分：自85年1月26日至85年3月25日，設定
              義務人及債務人皆為曾慶倉。
          大安區○○段○○段0000-0000地號
            (甲)土地部分：自77年10月19日設定抵押權，權利人
              為世華聯合銀行。至89年1月6日至119年1月5日
              抵押權利移轉為誠泰商業銀行，設定義務人為陳
              詹秋曉，債務人為甲○○，權利價值最高限額
              11,880,000元。
            (乙)房屋部分：併同土地部分，為他項權利設定抵押
              ，權利人、債務人及設定義務人亦同。
      9.前節所陳繫案房地設定抵押權利義務日至今存續，關係
        人亦未作變動，原告於89年12月1日下午2時前往財政部
        賦稅署第五組作成談話筆錄，答覆查案人員時，即已坦
        承繫案土地房屋計8,509,654元以及可轉讓定期存單290
        ,000,000元於85年間過戶予曾慶倉，但存單及房屋土地
        權狀印鑑仍在原告手中，主要原因在於房屋、土地、抵
        押權利義務牽連複雜，只作所有權之移轉登記。茲宜陳
        明者有二項：
        (1)由於他項權利抵押權設定之關係，案外人曾慶倉與陳
          詹秋曉兩人皆係設定義務人，繫案房地之移轉登記因
          未有價金之交付，然則兩人皆因移轉登記變成房地所
          有人，同時移轉承接設定義務人之負擔。依遺產及贈
          與稅法第21條規定：「贈與附有負擔者，由受贈人負
          擔部分應自贈與額中扣除。」可以作為庭審裁量之事
          證；又依同法第4條第2項規定：「本法稱贈與，指財
          產所有人以自己之財產無償給予他人，經他人允受而
          生效力之行為。」。本案之系爭，初始，原告於85年
          1月24日以買賣名義將繫案房地移轉登記為曾慶倉所
          有，此為原告與曾慶倉間之移轉手續。及至88年4月
          30日同一房地標的物，由曾慶倉名義移轉為乙○○○
          名義，則為曾慶倉所有房地移轉為乙○○○名義之移
          轉手續。亦即原告並無以自己之財產無償給予，當事
          人乙○○○從無允受之意思及行為。準此，乙○○○
          與原告訂立不動產委任信託契約登記契約書，並由陳
          詹秋曉書立信託登記書存證，可以說明只有委託受託
          關係，並非贈與行為，前揭「不動產委任信託登記契
          約書」及「信託登記書」前已附起訴狀呈堂在卷。
        (2)如前所述，原告於談話筆錄坦陳85年間將繫案房地連
          同可轉讓定期存單一併過戶予曾慶倉，兩者均屬財產
          移轉。被告對於可轉讓定期存單之移轉，認定非屬贈
          與行為結案，顯見被告認事用法準據不可採。
      10.被告在庭審證詞指稱前揭「不動產委任信託登記契約書
        」及「信託登記書」係臨訟彌縫乙節，難謂其非為妄斷
        。
      11.又原告證詞中指稱：「系爭房地的名義仍為乙○○○，
        並無移轉回原告所有…。」，原告至今尚未辦理移轉為
        原告所有之手續，遽有二個原因，其一，被告遽然將曾
        慶倉名義之繫案房地移轉為乙○○○之事實，即課以原
        告贈與稅，使當事人心生恐懼，擔心一旦辦理移轉回歸
        原告所有時，再被告機關又據以課徵乙○○○贈與稅。
        其二，原告與乙○○○之間訂有不動產委任信託登記契
        約書，並辦理信託登記書手續，依遺產及贈與稅法第5
        條之2規定，並無贈與稅課徵問題。原告只靜待系爭終
        結時實施。
      12.原告在85年度間因案繫獄2年，服刑之前即85年1月24日
        將繫案房地移轉登記為曾慶倉名下，原係保護財產安全
        之原因，及至服刑期滿，難免與社會動態脫節。隨後發
        現曾慶倉有服用安毒之嫌，致有金錢揮霍之行為，並進
        而刻意取回印鑑申請補發房地所有權狀，以遂其變賣之
        意圖，原告不得已，將登記在曾慶倉名下之房地，經由
        信託契約移轉為乙○○○所有，併此陳明。
      13.鈞院94年11月8日上午庭審時，關係人乙○○○及代書
        丙○○二人，應傳出庭作證，證實原告之主張與爭議有
        據：
        (1)乙○○○證詞：原告持有坐落台北市○○路○段229巷
          10號房屋連同建物基地即文山區○○段○○段0000-00
          00地號土地持分1/4權利，於85年1月25日移轉登記為
          曾慶倉名義後，已於85年2月1日辦妥設定登記，並以
          乙○○○為權利人；另坐落台北市○○區○○段6小
          段0000-0000地號土地持分7873／971919權利，連同
          地上建物門牌號碼台北市○○○路○段267號7樓之3房
          屋，於85年1月24日移轉登記為曾慶倉名義。
        (2)前揭二宗房地，原告與乙○○○簽訂「不動產委任信
          託登記契約書」，並由受託人乙○○○書立「信託登
          記書」存證，兩種文件係由應傳證人丙○○依代書人
          業務起草立會，並經由另一關係人曾慶倉簽署在卷。
          乙○○○之證述：……繫案房地移轉登記原告未收取
          對價固係實情，但基於信託關係之法律行為，適可印
          證原告自始即無「以自己之財產無償給予他人」之意
          思和實際行為。而相對人曾慶倉與乙○○○兩人亦無
          「允受而生效力」之意思和實際行為，符合遺產及贈
          與稅法第5條之2規定，應予排除課徵贈與稅之範疇。
        (3)證人丙○○證詞：原告與乙○○○簽訂「不動產委任
          信託登記契約書」及「信託登記書」兩種文件，確係
          徐君依代書人名義立會簽署。之前受託人乙○○○已
          向戶籍所在地苗栗縣戶政機關申請核發印鑑證明呈堂
          立證，應可反證被告在答辯狀及庭審指稱原告所提呈
          堂證物「不動產委任信託登記契約書」及「信託登記
          書」係臨訟彌縫之說詞，與事實相去甚遠。
      14.原告將繫案房地移轉登記為曾慶倉之日即85年1月24日
        及85年1月25日，係在信託法公布之前（85年1月26日總
        統令公布）。而原告與乙○○○簽訂不動產委任信託登
        記契約書之日即85年4月10日，信託法已生效施行，故
        不動產委任信託登記契約書由關係人曾慶倉已然在契約
        書中簽署。
      15.土地權利信託登記作業辦法遲至85年12月4日由內政部
        發布，生效後原告已因案繫獄服刑，以致耽擱信託登記
        手續。依內政部91年3月29日台內中地字第0910004262
        號函釋說明：「………受託人依信託法第9條第2項取得
        土地權利，依同規則（土地登記規則）第127條規定申
        辦移轉登記，以『買賣』為登記原因，經核並無不合…
        。」（參見原函影本如附件1），謹此陳明，請參裁。
      16.原告以繫案之房地移轉登記為曾慶倉名義，以至再移轉
        登記為受託人乙○○○，繫案房地始終由原告占有和使
        用，其中興隆路1段229巷10號係由原告未成年兒子曾文
        志與生母居住使用（參見身分證影本如附件2）。敦化
        南路2段267號7樓之3房屋係提供原告擔任監察人之福祿
        得建設股份有限公司登記為營業場所（參見該公司登記
        證照影本如附件3）。應可說明兩位關係人自始即無有
        使用控制繫案房地之事實，自無「允受而生效力」之贈
        與行為。
    (二)被告主張之理由：
      1.本稅部分：
        (1)按「凡經常居住中華民國境內之中華民國國民，就其
          在中華民國境內或境外之財產為贈與者，應依本法規
          定，課徵贈與稅。」、「本法稱財產，指動產、不動
          產及其他一切有財產價值之權利。」、「本法稱贈與
          ，指財產所有人以自己之財產無償給與他人，經他人
          允受而生效力之行為。」、「遺產及贈與財產價值之
          計算，以贈與人贈與時之時價為準」、「第1項所稱
          時價，土地以公告土地現值或評定標準價格為準；房
          屋以評定標準價格為準。」分別為行為時遺產及贈與
          稅法第3條第1項、第4條第1項、第2項及第10條第1項
          、第3項所明定。
        (2)本案原告於88年3月30日將其所有而以「曾慶倉」為
          名義，坐落於臺北市○○○路○段267號7樓之3及臺北
          市○○路○段229巷10號之自有「房屋、土地」無償贈
          與乙○○○，經財政部稽核組查獲，乃通報被告依前
          揭法條規定，課徵贈與稅。
        (3)原告於復查、訴願階段主張，不動產權利以登記為要
          件，系爭房地所有權並非其所有，相關移轉登記之發
          生與其無關，被告遽予核課贈與稅，顯屬對課徵對象
          查證不實云云，遭復查及訴願決定駁回。原告不服提
          起行政訴訟主張，其於85年初因案繫獄服刑2年，將
          原屬自己所有房屋與土地移轉登記於曾慶昌，並另於
          85年4月10日與乙○○○訂立不動產委任信託登記契
          約書，將系爭房地委任予乙○○○，其與陳君之間僅
          是信託關係且信託內容並未約定以第三人為受益人之
          條款，因此其將系爭房地移轉予陳君，依遺產及贈與
          稅法第5條之2規定應不課徵贈與稅云云，並提示不動
          產委任信託登記契約書及信託登記書，以資佐證。
        (4)本案由卷附財政部稽核組調查案外人曾慶倉之談話筆
          錄所載，曾慶倉稱：原告85年度向其表示，欲借用其
          名義將原告名下的房屋、土地過戶給其本人，因其與
          原告係堂兄弟關係，而且又在原告開設的建設公司擔
          任經理，所以才答應當人頭戶，系爭不動產的印鑑、
          所有權狀都在原告手中，至於系爭不動產88年度過戶
          給乙○○○亦是原告處理，因為其根本不認識陳詹秋
          曉云云。是本案系爭不動產雖以「曾慶倉」名義登記
          ，惟實際所有權人應為原告，此為原告於此次提起之
          行政訴訟所不爭之事實。惟原告主張其將系爭房地移
          轉予乙○○○，係基於信託關係，且信託內容並未約
          定以第三人為受益人之條款，因此其將系爭房地移轉
          予陳君，依遺產及贈與稅法第5條之2規定應不課徵贈
          與稅乙節。查卷附乙○○○於財政部稽核組調查報告
          之談話筆錄稱：其與原告祇是朋友，原告為何將系爭
          房地過戶給他，其並不知情。惟調查人員請陳君提示
          有力證據證明其僅是原告之人頭戶，陳君卻稱其並無
          相關資料可資證明，是原告於行政訴訟所提之證據，
          顯係臨訟彌縫，應無足採。且經查系爭房地之建物及
          土地登記謄本，截至93年1月7日（調查日），系爭房
          地所有權人仍為乙○○○，移轉登記原因係「買賣」
          非「信託」。綜上所述，原告於88年3月30日以「曾
          慶倉」為名義之自有「房屋、土地」無償贈與陳詹秋
          曉屬實，被告原核定依前揭法條規定，核課贈與稅，
          並無不合。
      2.罰鍰部分：
        (1)按「納稅義務人違反第23條或第24條之規定，未依限
          辦理遺產稅或贈與稅申報者，按核定應納稅額加處1
          倍至2倍之罰鍰；其無應納稅額者，處以9百元之罰鍰
          。」為行為時遺產及贈與稅法第44條所明定。
        (2)本案原告於88年3月30日將其以「曾慶倉」為名義，
          坐落於臺北市○○○路○段267號7樓之3及臺北市○○
          路○段229巷10號之自有「房屋、土地」無償贈與陳詹
          秋曉，經財政部稽核組查獲，移由被告審理違章成立
          ，相關違章事證，已如前述，是被告依據前揭法條規
          定，按核定應納稅額加處1倍罰鍰1,042,606元，尚無
          不合。
      3.綜上所陳，本件原處分及所為復查、訴願決定均無違誤
        ，為此請求判決如被告答辯聲明。
    理  由
一、被告經合法通知，未於言詞辯論期日到場，核無行政訴訟法
    第218條準用民事訴訟法第386條各款所列情形，爰依原告之
    聲請，由其一造辯論而為判決。
二、按「凡經常居住中華民國境內之中華民國國民，就其在中華
    民國境內或境外之財產為贈與者，應依本法規定，課徵贈與
    稅。」、「本法稱財產，指動產、不動產及其他一切有財產
    價值之權利。」、「本法稱贈與，指財產所有人以自己之財
    產無償給與他人，經他人允受而生效力之行為。」、「遺產
    及贈與財產價值之計算，以贈與人贈與時之時價為準」、「
    第1項所稱時價，土地以公告土地現值或評定標準價格為準
    ；房屋以評定標準價格為準。」分別為行為時遺產及贈與稅
    法第3條第1項、第4條第1項、第2項及第10條第1項、第3項
    所明定。次按「納稅義務人違反第23條或第24條之規定，未
    依限辦理遺產稅或贈與稅申報者，按核定應納稅額加處1倍
    至2倍之罰鍰；其無應納稅額者，處以9百元之罰鍰。」亦為
    行為時遺產及贈與稅法第44條所明定。
三、本件原告於88年3月30日將登記於曾慶倉名義下坐落於台北
    市○○○路○段267號7樓之3暨台北市○○路○段229巷10號之
    土地及房屋以買賣為原因，辦理移轉登記予乙○○○，經被
    告查核認實際並無買賣資金之交付，應屬無償贈與，乃核定
    原告88年度贈與總額8,509,654元，贈與淨額7,509,654元，
    應補徵稅額1,042,606元，並依遺產及贈與稅法第44條規定
    ，按所漏稅額處1倍之罰鍰1,042,606元；原告不服，申請復
    查，未獲變更，提起訴願遭決定駁回，循序起訴意旨略以：
    原告自85年初因案繫獄服刑2年，原先為保護個人財產安全
    ，將原屬原告所有之系爭房地移轉登記為堂兄弟即案外人曾
    慶倉；並另於85年4月10日與乙○○○訂立不動產委任信託
    登記契約書，將系爭房地委任信託登記，訂定委託權利範圍
    ，原告與乙○○○之間信託關係，並無約定以第三人為受益
    人之條款，符合現行遺產及贈與稅法第5條之2所定不課徵贈
    與稅之條件；惟原告在服刑期滿後，發現85年間移轉登記為
    曾慶倉名下之系爭房地，曾慶倉明顯有暗自處分侵佔意圖，
    原告遂依照與乙○○○之間委任信託登記契約關係，於88年
    3月30日實行委任信託登記契約，將系爭房地於88年4月16日
    以「買賣」為原因移轉登記為乙○○○名下，實際上並無給
    付買賣價金，是88年間同一房地標的物，由曾慶倉名義移轉
    為乙○○○名義，則為曾慶倉所有房地移轉為乙○○○名義
    之移轉手續，亦即原告並無以自己之財產無償給予，乙○○
    ○從無允受之意思及行為，原告與乙○○○間只有委託受託
    關係，並非贈與行為；且系爭房地始終由原告占有和使用，
    故曾慶倉或乙○○○自始即無使用控制系爭房地之事實，自
    無「允受而生效力」之贈與行為；又由於他項權利抵押權設
    定之關係，曾慶倉與乙○○○兩人皆係設定義務人，系爭房
    地之移轉登記因未有價金之交付，則該兩人皆因移轉登記變
    成房地所有人，同時移轉承接設定義務人之負擔，依遺產及
    贈與稅法第21條規定，贈與附有負擔者，受贈人負擔部分亦
    應自贈與額中扣除云云。
四、卷查原告於85年1月25日將所有之系爭房地，以買賣為原因
    移轉登記為曾慶倉名下，並於88年4月16日再以買賣為原因
    移轉登記為乙○○○名下，惟上揭所有權移轉，實際上並無
    給付買賣價金之事實，為原告所不爭，並有土地及建物登記
    簿謄本、都市土地卡、房屋稅籍紀錄表附原處分卷可稽，自
    堪認定。原告雖以前情據為爭執，並提出曾慶昌名義出具之
    85年1月5日信託登記書、原告與乙○○○85年4月10日簽訂
    之不動產委任信託登記契約書、乙○○○名義85年5月30日
    出立之信託登記書、印鑑證明等件影本為證；經查：
（一）「…因租稅稽徵程序，稅捐稽徵機關雖依職權調查原則而
      進行，惟有關課稅要件事實，多發生於納稅義務人所得支
      配之範圍，稅捐稽徵機關掌握困難，為貫徹公平合法課稅
      之目的，因而課納稅義務人申報協力義務。…」司法院釋
      字第537號解釋在案；當事人間財產之移轉，固為私法自
      治範疇，惟當事人間係出於何原因而移轉，稽徵機關無從
      得知，是對於該財產移轉行為，既為當事人所發動，故稽
      徵機關依據稅捐稽徵法第30條及遺產及贈與稅法之規定行
      使調查權，當事人應就所主張該移轉行為之實質原因關係
      及有關內容，負協力之義務。
（二）關於原告將系爭房地於85年1月25日移轉登記為曾慶倉名
      下，並於88年4月16日再移轉登記為乙○○○名下，辦理
      移轉之「實際原因」，原告主張因伊從事建築工作，朋友
      會找伊作保，伊擔心財產被查封，才委任信託予曾慶昌，
      嗣發現曾慶昌不可靠，再委任信託予乙○○○名下，確無
      買賣價金之交付等情（見本院94年11月8日及同月29日準
      備程序筆錄），此據原告提出曾慶昌名義出具之85年1月5
      日信託登記書、原告與乙○○○85年4月10日簽訂之不動
      產委任信託登記契約書、乙○○○名義85年5月30日出立
      之信託登記書、印鑑證明等件影本為證；參以訴外人曾慶
      倉於財政部賦稅署稽核組調查時陳稱：原告85年度向其表
      示，欲借用其名義將原告名下的房屋、土地過戶給其本人
      ，因其與原告係堂兄弟關係，而且又在原告開設的建設公
      司擔任經理，所以才答應當人頭戶，系爭不動產的印鑑、
      所有權狀都在原告手中，至於系爭不動產88年度過戶給乙
      ○○○亦是原告處理，因為其根本不認識乙○○○等語（
      參附原處分卷之財政部賦稅署稽核組談話筆錄）；復據證
      人乙○○○到庭結證略稱因原告告知係作建築業，有幫人
      作保，所以借用伊名義信託移轉登記，並無授予處分權，
      只是借用名義而已，伊將印鑑、過戶等資料交給原告，其
      他辦理事宜並不知情，目前房地仍在伊名下等情；另證人
      丙○○到庭結證略稱伊辦理一般買賣案件、房子過戶等事
      宜，因原告從事營造生意，85年信託法實施公布後，當時
      有幫原告與曾慶倉、乙○○○等人寫立信託契約書等事宜
      ，但因信託法的相關配套措施直到86年才完畢，所以當時
      並無辦理登記，當時系爭房地是先過戶給曾慶倉，移轉原
      因是委託他人管理，伊建議原告以信託方法處理，方不會
      被課贈與稅，系爭移轉並非買賣，亦非贈與，因當時信託
      尚不能登記，所以才書立為買賣，伊只處理85年信託的事
      宜，原來房地是信託給曾慶倉，後來改信託予乙○○○，
      所以才簽立2份信託契約書，而為何在88年才過戶給乙○
      ○○，伊不清楚等情（均見本院94年11月29日準備程序筆
      錄）；原告上揭主張之情，尚堪採信。
（三）惟查85年1月26日公布之信託法第1條規定：「稱信託者，
      謂委託人將財產權移轉或為其他處分，使受託人依信託本
      旨，為受益人之利益或為特定之目的，管理或處分信託財
      產之關係。」；換言之，所謂信託，係指信託人為自己或
      第三人之利益，以特定財產為信託財產，移轉與受託人管
      理或處分，以達成一定之經濟上或社會上目的之行為；受
      託人不特就信託財產承受權利人之名義，且須就信託財產
      依信託契約之內容為積極之管理或處分，倘信託人僅將其
      財產在名義上移轉與受託人，而有關信託財產之管理、使
      用或處分悉仍由信託人自行為之，應僅係借名登記，並非
      信託法所稱之信託行為；又遺產及贈與稅法第5-2條規定
      ：「信託財產於左列各款信託關係人間移轉或為其他處分
      者，不課徵贈與稅：一、因信託行為成立，委託人與受託
      人間。二、信託關係存續中受託人變更時，原受託人與新
      受託人間。…五、因信託行為不成立、無效、解除或撤銷
      ，委託人與受託人間。」本件原告僅係為避免財產遭債權
      人執行，乃將所有之系爭房地，借用他人名義辦理移轉登
      記，有關管理、使用或處分之權限，仍由原告自行為之，
      依上說明，並非信託行為，應僅係借名登記（即消極信託
      ），除有確實之正當原因外，其助長脫法行為，尚難認為
      合法（最高法院71年台上字第2052號、83年度台上字第31
      72號及88年台上字第3041號判決要旨參照）；是原告主張
      伊將系爭房地委任信託登記予乙○○○，並無約定以第三
      人為受益人之條款，符合遺產及贈與稅法第5條之2不應課
      徵贈與稅之規定云云，並非可採。
（四）系爭房地原告於85年雖借用「曾慶倉」名義登記，惟實際
      所有權人應為原告；原告於88年4月16日再將之以買賣為
      原因移轉登記為乙○○○名下，原告雖主張其將系爭房地
      移轉予乙○○○之原因關係，係基於信託行為云云；惟如
      上所述，系爭房地由原告移轉登記予他人名下，並非信託
      行為，實係為避免債權人執行而為之借名登記，其助長脫
      法行為，與公序良俗有違，尚難認為合法有效；且觀諸原
      告與乙○○○85年4月10日簽訂之不動產委任信託登記契
      約書第2條並載明其期限為不定期；再者，依系爭房地之
      建物及土地登記謄本所示，截至93年1月7日（被告調查基
      準日），系爭房地登記所有權人仍為乙○○○，及至本院
      94年11月間準備程序時，乙○○○仍證稱系爭房地仍登記
      為伊所有；而有關不動產權利係以登記公示為之，至占有
      或使用與否，並非判斷不動產權利移轉之要件；原告長期
      任令系爭房地登記為乙○○○名義，被告依其所有權移轉
      登記之外觀事實，認其既非屬買賣，亦非信託關係之移轉
      ，核認原告於88年3月30日以「曾慶倉」為名義之自有「
      房屋、土地」無償贈與乙○○○屬實，乃核課贈與稅，並
      無不合。
（五）至原告主張由於他項權利抵押權設定之關係，曾慶倉與乙
      ○○○兩人皆係設定義務人，系爭房地之移轉登記因未有
      價金之交付，則該兩人皆因移轉登記變成房地所有人，同
      時移轉承接設定義務人之負擔，依遺產及贈與稅法第21條
      規定，贈與附有負擔者，受贈人負擔部分亦應自贈與額中
      扣除乙節；查所謂附有負擔之贈與，係指贈與契約附有約
      款，使受贈人負擔應為一定給付之債務者而言。本件參照
      原告與乙○○○85年4月10日簽訂之不動產委任信託登記
      契約書，該契約書第4條已載明右上揭不動產委託人甲○
      ○自用，其今後有關房貸、本息、土地地價稅、房屋稅、
      大樓管理費、水電費等一切費用及稅金，全部由甲○○負
      擔支付，與受託人無關，亦不支付任何費用等情；尚難謂
      係屬遺產及贈與稅法第21條規定之附有負擔之贈與，原告
      主張應扣除負擔部份，容非可採。
五、綜上所述，原告起訴論旨，並非可採。被告以原告將系爭房
    屋及土地無償贈與乙○○○，漏未申報贈與稅，補徵稅額
    1,042,606元，並依遺產及贈與稅法第44條規定，按所漏稅
    額處1倍之罰鍰1,042, 606元，並無違誤，復查及訴願決定
    ，遞予維持，亦無不合，原告訴請撤銷，為無理由，應予駁
    回。
六、兩造其餘主張陳述，於判決結果不生影響，無庸一一論列，
    併予敘明。
據上論結，本件原告之訴為無理由，爰依行政訴訟法第218條、
民事訴訟法第385條第1項前段、行政訴訟法第98條第3項前段，
判決如主文。
中    華    民    國    95    年    2    月    9    日
                  第六庭審判長法  官   林樹埔
                              法  官   曹瑞卿
                              法  官   許瑞助
上為正本係照原本作成。
如不服本判決，應於送達後20日內，向本院提出上訴狀並表明上
訴理由，如於本判決宣示後送達前提起上訴者，應於判決送達後
20日內補提上訴理由書（須按他造人數附繕本）。
中    華    民    國    95    年    2    月    9    日
                              書記官   吳芳靜


司法院資訊處製作；財團法人民間司法改革基金會備份。
